---
output: html_document
editor_options: 
  chunk_output_type: console
code-fold: show
---

## Muestreo (propuesta y cálculos)

### Supuestos para los cálculos

Para el diseño muestral y el cálculo de los márgenes de error se adoptan los siguientes supuestos, acordes con la práctica estándar en estudios de opinión:

- Nivel de confianza del 95%, correspondiente a un valor crítico de $z = 1.96$.
- Se asume la máxima variabilidad poblacional ($p = 0.5$), lo cual garantiza un tamaño de muestra conservador.
- Margen de error objetivo a nivel regional: $e < 3\%$.

Se utiliza la fórmula clásica para la estimación de proporciones bajo muestreo aleatorio simple dentro de cada estrato:

$$
n = \frac{z^2 \, p(1-p)}{e^2}
$$

En la práctica, el trabajo de campo suele realizarse mediante conglomerados, lo que puede generar un efecto de diseño ($DEFF > 1$). En ese caso, el tamaño muestral requerido debe ajustarse como $n_{aj} = n \times DEFF$. Para esta propuesta se reporta el tamaño mínimo teórico, asumiendo $DEFF = 1$, con fines de planeación.

### Método de muestreo propuesto (probabilístico, nacional y regional)

Se propone un muestreo probabilístico estratificado por región, con un esquema multietápico, adecuado para garantizar representatividad territorial y viabilidad operativa a nivel nacional.

El diseño contempla las siguientes etapas:

- **Estratificación:** definición de seis estratos correspondientes a las regiones del país (Caribe, Centro-Oriente, Eje Cafetero, Pacífico, Centro-Sur-Amazonía y Llano).
- **Primera etapa (municipios):** selección de municipios dentro de cada región utilizando probabilidad proporcional al tamaño poblacional proyectado para 2026 (PPS), con base en información del DANE.
- **Segunda etapa (segmentos):** selección aleatoria de manzanas o segmentos censales dentro de cada municipio seleccionado.
- **Tercera etapa (hogares):** selección sistemática de hogares dentro de cada segmento.
- **Cuarta etapa (persona):** selección aleatoria del encuestado dentro del hogar (método de Kish o criterio de último cumpleaños).

Este esquema asegura representatividad regional, reduce costos logísticos al concentrar el trabajo de campo y mantiene probabilidades de selección conocidas en todas las etapas del muestreo.

### Tamaño de muestra requerido para un margen de error menor al 3% por región

```{r}
#| message: false
#| warning: false
#| collapse: false

# Parámetros
z <- 1.96
p <- 0.5
e <- 0.03

# Tamaño de muestra por región (mínimo teórico, DEFF = 1)
n_region <- (z^2 * p * (1 - p)) / (e^2)
n_region
```

```{r}
#| message: false
#| warning: false
#| collapse: false

# Redondeo práctico
n_region_round <- ceiling(n_region)
n_region_round
```

Con estos parámetros, el tamaño mínimo requerido por región es `r n_region_round`.  
Esto corresponde aproximadamente a 1.068 encuestas por región.

### Tamaño de muestra nacional

```{r}
#| message: false
#| warning: false
#| collapse: false

n_total <- 6 * n_region_round
n_total
```

En consecuencia, para garantizar un margen de error inferior al 3% en cada región, se requeriría un tamaño muestral nacional cercano a 6.400 encuestas, bajo los supuestos establecidos.

### ¿Cuántos municipios deberían visitarse?

Desde una perspectiva operativa, resulta conveniente fijar un número similar de encuestas por municipio dentro de cada región y, a partir de ello, determinar cuántos municipios deben incluirse.

Como ejemplo ilustrativo:

```{r}
#| message: false
#| warning: false
#| collapse: false

n_por_mpio <- 36
mpios_por_region <- ceiling(n_region_round / n_por_mpio)
mpios_por_region

mpios_total <- 6 * mpios_por_region
mpios_total
```

**Interpretación:**
- Si se realizan 36 encuestas por municipio, sería necesario visitar alrededor de 30 municipios por región para completar el tamaño muestral requerido.
- A nivel nacional, esto implicaría un total aproximado de 180 municipios.

Este criterio permite distribuir la muestra de manera equilibrada, reducir el sesgo por concentración en grandes ciudades y mejorar la cobertura territorial del estudio.

## Escenario 2: presupuesto máximo de 1.200 encuestas

### Margen de error nacional con $n = 1200$

El margen de error se calcula mediante la expresión:

$$
e = z \sqrt{\frac{p(1-p)}{n}}
$$

```{r}
#| message: false
#| warning: false
#| collapse: false

margen_error <- function(n, z = 1.96, p = 0.5){
  z * sqrt(p * (1 - p) / n)
}

e_nacional_1200 <- margen_error(1200)
e_nacional_1200

# En porcentaje
e_nacional_1200_pct <- 100 * e_nacional_1200
e_nacional_1200_pct
```

Con una muestra total de 1.200 encuestas, el margen de error nacional es aproximadamente ±2,8%, cumpliendo el criterio solicitado a nivel nacional.

### Margen de error por región con asignación igual

Para mantener cobertura regional, se propone una asignación uniforme de la muestra:

$$
n_r = \frac{1200}{6} = 200
$$

```{r}
#| message: false
#| warning: false
#| collapse: false

n_region_1200 <- 1200 / 6
n_region_1200

e_region_200 <- margen_error(n_region_1200)
e_region_200

e_region_200_pct <- 100 * e_region_200
e_region_200_pct
```

En este escenario, el margen de error por región sería cercano a ±6,9%.

## Notas finales

- Con una muestra de 1.200 encuestas, se logra una precisión adecuada a nivel nacional (±2,8%), cumpliendo el criterio de error inferior al 3%.

- No obstante, para alcanzar un margen de error de ±3% en cada región, se requerirían aproximadamente 1.068 encuestas por región, lo que no es posible bajo la restricción presupuestal planteada.

- En consecuencia, no se cumple el nivel de representatividad regional inicialmente solicitado con una muestra total de 1.200 encuestas.

### ¿Es necesario cambiar el método de muestreo?

No es necesario cambiar el enfoque metodológico. El diseño planteado (estratificación por región y selección multietápica con PPS) sigue siendo apropiado para asegurar cobertura territorial y mantener un procedimiento estadísticamente sólido.

Lo que sí debe ajustarse es el alcance de lo que se puede concluir con el tamaño de muestra disponible. Con 1.200 encuestas, el estudio permite estimaciones confiables a nivel nacional, pero las estimaciones por región tendrán un margen de error más alto; por tanto, deben presentarse como resultados orientativos y no como cifras regionales de alta precisión.

## Conclusión

Para garantizar representatividad regional con un margen de error inferior al 3% y un nivel de confianza del 95%, se requeriría un tamaño muestral cercano a 1.068 encuestas por región, es decir, aproximadamente 6.400 encuestas a nivel nacional. Este diseño puede implementarse mediante muestreo probabilístico estratificado por región y selección multietápica de municipios, segmentos, hogares y personas. Si el presupuesto se limita a 1.200 encuestas, se alcanza una precisión nacional cercana a ±2,8%, pero la precisión regional se reduce a aproximadamente ±6,9%, por lo que no se cumple la meta regional inicialmente planteada. En este escenario, se recomienda mantener la estratificación regional y presentar los resultados regionales como orientativos, priorizando la estimación nacional.
